【裁判字號】    97,上訴,2453
【裁判日期】    971218
【裁判案由】    偽造有價證券等
【裁判全文】
臺灣高等法院臺中分院刑事判決        97年度上訴字第2453號
上  訴  人  臺灣臺中地方法院檢察署檢察官
被      告  丁○○
指定辯護人  本院公設辯護人甲○○
上列上訴人因被告偽造有價證券等案件，不服臺灣臺中地方法院
96年度訴字第2879號中華民國97年8月22日第一審判決(起訴案號
：臺灣臺中地方法院檢察署95年度偵字第25511號)，提起上訴，
本院判決如下：
    主  文
原判決撤銷。
丁○○意圖供行使之用，而偽造有價證券，處有期徒刑參年貳月
。偽造如附表一編號1至9、11所示之「丙○○」署名、印文，及
如附表一編號10所示之本票壹張，暨附表二編號3所示偽造之「
湧峰有限公司」及「陳源龍」印文、附表二編號1、2、4、5所示
之物，均沒收。
    犯罪事實
一、丁○○（原名陳守國）與許崇禮係建國工業專科學校（現改
    制為建國科技大學）之同學。緣許崇禮於民國91年10月23日
    前某日，先取得其姊夫「丙○○」之中華民國國軍退除役官
    兵俸金支領憑證、戶口名簿、戶籍謄本、郵政存簿儲金簿、
    臺灣銀行優惠儲蓄存款綜合服務存摺及薪資袋等資料後，為
    冒用「丙○○」之名義，向金融機關詐貸款項，竟與丁○○
    共同基於行使偽造私文書、行使偽造特種文書（即偽造之國
    民身分證）之概括犯意及行使偽造有價證券、行使變造特種
    私文書、偽造公印文之犯意，並基於意圖為自己不法所有之
    詐欺取財犯意聯絡，先由丁○○將其照片交予許崇禮，並由
    許崇禮在不詳時、地，委由不詳姓名之刻印業者偽刻「丙○
    ○」、「湧峰有限公司」及負責人「陳源龍」之印章各 1枚
    ，再偽造其上蓋有內政部公印文，且換貼丁○○照片之「丙
    ○○」國民身分證，及換貼丁○○之照片在「丙○○」之中
    華民國國軍退除役官兵俸金支領憑證以為變造、另偽造「丙
    ○○」在湧峰有限公司任職之在職證明書（詳如附表一編號
    1所示)，連同上述取得之「丙○○」資料，冒用「丙○○」
    之名義，於91年10月23日持向與臺東區中小企業銀行股份有
    限公司（下稱原臺東企銀，已於96年9月6日由荷商荷蘭銀行
    股份有限公司概括承受）有代辦貸款業務之萬眾企業有限公
    司（下稱萬眾公司），欲向原臺東企銀申辦新台幣（下同）
    100萬元之軍公教身分之無擔保貸款，並於附表一編號 2至3
    、6至8所示之原臺東企銀授信申請書暨個人資料表、個人小
    額信用放款保險要保書、扣款授權書、約定書及印鑑卡上蓋
    用偽刻之「丙○○」印文及偽簽「丙○○」之署押，而偽造
    上開私文書（偽造之印文及署押，詳如附表所示），許崇禮
    並將上開偽造之文書、偽造之「丙○○」國民身分證、變造
    之「丙○○」中華民國國軍退除役官兵俸金支領憑證、及偽
    造之「丙○○」在職證明書，連同「丙○○」之上開資料送
    交萬眾公司之承辦人員轉交原臺東企銀之承辦人而為行使。
    嗣原臺東企銀放款業務承辦人員洪淑娟於 91年11月4日至萬
    眾公司辦理對保時，許崇禮即推由丁○○冒充「丙○○」以
    為對保，並由丁○○偽造如附表一編號 4、5、9所示之原臺
    東企銀約定書、授權原臺東企銀代填本票到期日及利率之授
    權書、及委託萬眾公司代辦貸款之約定書，另在附表一編號
    10所示之本票上偽簽「丙○○」之署名、印文，以偽造「丙
    ○○」為發票人之本票 1張，供為清償貸款債務之擔保，將
    偽造之上開資料持交洪淑娟而行使之，因上開偽造之「丙○
    ○」國民身分證已換貼丁○○之照片，致洪淑娟陷於錯誤，
    誤認上開資料均為真實，而同意放款 100萬元。丁○○、許
    崇禮為領取上開申貸之金額，又共同基於上開行使偽造私文
    書、行使偽造特種私文書之概括犯意，由丁○○於91年10月
    31日，持上開偽造之「丙○○」國民身分證，冒用「丙○○
    」之名義，至聯邦商業銀行文心分行（下稱聯邦銀行）申請
    開戶，並在開戶約定書上偽簽丙○○之署押 1枚，及蓋用偽
    刻之「丙○○」印文 2枚，而開設第000000000000號帳戶，
    ，將上開所貸得之100萬元，於同年11月4日全部匯至聯邦銀
    行帳戶內。
二、案經臺灣臺北地方法院檢察署檢察官自動檢舉後，呈請臺灣
    高等法院檢察署移轉臺灣臺中地方法院檢察署檢察官偵查起
    訴。
    理  由
壹、證據能力部分
一、按被告以外之人於偵查中向檢察官所為之陳述，除顯有不可
    信之情況者外，得為證據，刑事訴訟法第 159條之1第2項定
    有明文。是否「顯有不可信之情況」，係由法院依該偵查中
    陳述之外部情況以為判斷。查，證人洪淑娟於檢察官偵訊中
    ，經諭知證人具結之義務及偽證之處罰並命朗讀結文具結後
    ，以證人之身分完整、連續陳述其參與對保之經過，檢察官
    就上開偵查訊問之實施，並無任何違反相關規定之瑕疵，本
    院審酌證人洪淑娟斯時距離案發時間較近，記憶較深刻清晰
    ，表達較為明確，且證人洪淑娟嗣於原審亦到庭接受交互詰
    問，已足以保護被告之詰問權，其於偵查中所為之證詞，並
    無顯不可信之情況，揆諸上開說明，自有證據能力。
二、按現行刑事訴訟法為保障被告之反對詰問權，排除具有虛偽
    危險性之傳聞證據，以求實體真實之發見，於該法第159 條
    第1 項明定被告以外之人於審判外之言詞或書面陳述，除法
    律有規定者外，不得作為證據。又被告以外之人於審判外之
    陳述，雖不符前4條之規定（即刑事訴訟法第 159條之1至同
    條之4)，而經當事人於審判程序同意作為證據，法院審酌該
    言詞陳述或書面陳述作成時之情況，認為適當者，亦得為證
    據；當事人、代理人或辯護人於法院調查證據時，知有第15
    9條第1項不得為證據之情形，而未於言詞辯論終結前聲明異
    議者，視為有前項之同意，刑事訴訟法第159條之5定有明文
    。本件檢察官、被告及其辯護人對於本院下述所引用之證據
    ，於本案言詞辯論終結前，均未主張有刑事訴訟法第159 條
    第 1項不得為證據之情形，是應認已同意卷內證據均得作為
    證據，且經本院審酌後，認無不適當之情形，並經本院合法
    調查，下述所援引之證據，應認均有證據能力。
貳、實體部分
一、訊據被告丁○○固坦承原臺東企銀貸款申請資料及向聯邦銀
    行申請開戶所檢附之「丙○○」身分證上所黏貼之照片為其
    本人不諱，然矢口否認有上開犯行，辯稱：伊不知道何人持
    黏貼伊照片之國民身分證，冒用「丙○○」之名義，向原臺
    東企銀申請貸款及向聯邦銀行開設帳戶使用，伊與許崇禮係
    建國工專同學，又曾在管理保全公司共事過，許崇禮很容易
    就可以拿到伊的照片。起訴書所載有關「丙○○」之上開資
    料，有些是相當特殊之證件，伊並不認識「丙○○」，不可
    能拿得到這些證件，本件研判應係「丙○○」之妻舅許崇禮
    所為，伊並無檢察官起訴之犯行云云（見原審卷第 17、218
    頁）。
二、經查：
  (一)丙○○於88年間即已移民國外，在其旅居國外期間，遭人持
    黏貼被告照片，偽造「丙○○」名義之國民身分證、變造之
    中華民國國軍退除役官兵俸金支領憑證與其他戶口名簿等資
    料證件，冒用其身分，在91年10月23日向原臺東企銀申辦軍
    公教身分之無擔保貸款，借得100萬元，並於附表一編號1至
    10所示之在職證明書、原臺東企銀授信申請書暨個人資料表
    、個人小額信用放款保險要保書、授信約定書、授權書、扣
    款授權書、約定書、印鑑卡、委託契約書及本票等文件上，
    以偽刻之「丙○○」印章並蓋用印文、偽造「丙○○」之署
    押，而偽造上開私文書與本票，並將丙○○之其他資料交由
    萬眾公司及原臺東企銀之放款業務承辦人員以行使，致原臺
    東企銀之承辦人員陷於錯誤，誤認該等資料為真，而同意放
    款100萬元；同年 10月31日，丙○○又遭人冒用其名義，向
    聯邦銀行申設第000000000000號帳戶，於 91年11月4日將上
    開自原臺東企銀所貸得之款項皆匯至該設立於聯邦銀行之帳
    戶內，隨即分次提領花用等情，業據證人即丙○○之配偶許
    潁華於原審結證屬實（見原審卷第55至62頁），且丙○○自
    90年8月26日出境後，迄92年6月26日始回國，亦有其入出境
    紀錄在卷可稽（見偵字第25511號卷第122頁），而本案向原
    臺東企銀申請貸款，及向聯邦銀行申請開戶係發生於91年10
    月23日至同年 11月4日之間，恰為丙○○出國期間，足認丙
    ○○非向臺東企銀辦理辦理本件貸款及向聯邦銀行申請開戶
    之人；又觀卷附真正之「丙○○」國民身分證（見偵字第13
    942號卷第52頁），其國民身分證統一編號開頭之「B」及出
    生年月日欄 2月之「2」，暨背面有關住遷註記欄第2格之書
    寫方式，與卷附原臺東企銀貸款申請資料所檢附之「丙○○
    」國民身分證（見偵字第13942號卷第19頁)之書寫方式均不
    相同（上開第52頁所附之身分證，該 「B」之下半部較上半
    部為凸出，而第19頁之「B」字即無此情形；另第19頁之「2
    」字書寫方式，亦較第51頁之「2」字為長；又第 51頁之國
    民身分證之背面有關住遷註記欄第 2格係以手寫之方式註明
    遷移之處所，而第19頁則係以打字之方式書寫「台中市西屯
    區」；再者身分證背面關於配偶姓名之記載，亦有「許穎華
    」與「許潁華」之差異），足見原臺東企銀貸款申請資料所
    檢附之「丙○○」國民身分證，應係偽造無疑，本案應係有
    人持偽造之「丙○○」國民身分證及變造之中華民國國軍退
    除役官兵俸金支領憑證與其他戶口名簿等資料，冒用丙○○
    之名義，向原臺東企銀冒貸款項及向聯邦銀行申請開戶等情
    ，應堪認定。
  (二)本件持向原臺東企銀申請貸款有關之丙○○上開資料，除國
    民身分證係他人偽造，中華民國國軍退除役官兵俸金支領憑
    證則係換貼被告之照片而為變造者外，其餘戶口名簿、戶籍
    謄本、郵政存簿儲金簿、臺灣銀行優惠儲蓄存款綜合服務存
    摺及薪資袋等資料俱屬真實等情，亦經證人許潁華於原審證
    稱：上開等資料係丙○○於出國時交付伊保管，並沒有發現
    遺失過，上開資料有時伊會隨手亂放，平常伊都將上開資料
    放在家中的抽屜，伊也曾將上開資料放在車上，而那段期間
    伊先生的車子是許崇禮在使用，伊曾將車子借給許崇禮使用
    過1至3年，伊家中的鑰匙跟車子的鑰匙是放在一起，許崇禮
    曾經去過伊家中，所以許崇禮有機會接觸到上開資料等語甚
    詳（見本院卷第56至59頁）。另證人許潁華其「潁」字左半
    部「匕」字下方為「水」字部，與一般習見慣用之「穎」字
    ，左半部「匕」字下方為「禾」字部乃大異其趣，此一細部
    之差別，應非與證人許潁華有相當之故舊親誼關係之人所能
    查覺，然本件觀諸前開原臺東企銀授信申請書暨個人資料表
    上關於申辦人「丙○○」配偶「許穎華」之記載（見偵字第
    13942號卷第31頁)，其卻能於「匕」字下方書寫「水」字部
    而正確顯示係「潁」字。再本件於向原臺東企銀申辦貸款時
    ，亦同時申設以供原臺東企銀直接自其帳戶內扣取放款利息
    之原臺東企銀第0000000000000號帳戶（戶名丙○○)，於92
    年1月6日曾由許崇禮自永豐商業銀行北臺中分行以現金交易
    匯入 2萬元，並於同日即經原臺東企銀自帳戶內扣除利息款
    項，有原臺東企銀96年6月27日（96）東企銀北字第240號函
    附之存摺帳卡明細、荷商荷蘭銀行陳報狀所附原臺東企銀會
    金資跨行系統跨行通匯交易明細表與永豐商業銀行北臺中分
    行97年3月3日永豐銀北臺中分行（097)字第0006號函及所附
    匯款委託書（代支出傳票R3）等件存卷可佐（見偵字第2551
    1號卷第100至102頁，原審卷第76至78、84、126至131頁)。
    按許崇禮既有自許潁華處取得前述申辦貸款及帳戶所需身分
    資料之機會，且原臺東企銀授信申請書暨個人資料表上關於
    申辦人丙○○配偶「許穎華」之記載，又能正確書寫「潁」
    字，事後許崇禮又另自永豐商業銀行北臺中分行以現金匯款
    ，供原臺東企銀扣取前述貸款利息，足見本件持前述身分資
    料，填載申請文件，分別向原臺東企銀及聯邦銀行辦理貸款
    及開立帳戶，許崇禮確有參與乙節，足堪認定。
  (三)而上開聯邦銀行帳戶，係於91年10月31日開戶，開戶時所提
    供之「丙○○」國民身分證件與向原臺東企銀申請貸款時所
    提供之身分證件相同，而該國民身分證上之照片，則均係被
    告之照片等情，為被告所自承，並有聯邦商業銀行文心分行
    （94）聯銀文字第0219號函及所檢附之帳戶資料在卷足憑（
    見偵字第25511號卷第12至14頁)；又證人即承辦本件貸款對
    保之原臺東企銀職員洪淑娟於偵查中及原審亦證稱：這筆貸
    款係行銷公司介紹過來，伊只負責對保，當初伊是從台北到
    臺中市○○○路的代銷公司辦公室辦理對保，伊經手之所有
    對保案件，都會核對本人及身分證上的照片是否一致，如果
    一致才會繼續辦理對保，所以當時對保的人應該就是身分證
    上照片的人沒有錯，當時伊確實有審核到場對保的人是否即
    是身分證照片上之人，對保一定要身分證正本，不可以用影
    本，伊不可能沒有仔細核對，因為對保就是要核對身分證與
    本人是否相符，伊可以確定授信約定書、授權書及本票（即
    附表一編號4、5、10）係對保當天所簽立等語（見偵字第13
    942號卷第74頁、原審卷第137至142頁)；而被告與許崇禮除
    了都是胖胖的身材以外，其他外表容貌均不相似等情，亦據
    證人許潁華於原審證述在卷（見原審卷第70頁）。查證人洪
    淑娟當初南下臺中市之主要目的即為辦理對保，並審核參與
    對保之人與申辦貸款所檢附之國民身分證上所貼照片之人是
    否相同，其既為執行對保之任務專程遠從臺北南下，衡情必
    當謹慎執行其對保之任務，而被告與許崇禮之容貌既不相似
    ，且對保又係核對身分證正本，洪淑娟應無誤認之可能，本
    案經洪淑娟對保者，應係被告無誤。參以被告於偵查中亦自
    承：88年9月21日後某日，在臺中縣大里或烏日伊上班的地
    方，許崇禮有拿走伊1張照片，後來伊有要向他要回照片，
    他說他拿去做什麼證件，伊就沒有再問，當時許崇禮也住在
    臺中，但伊不清楚他在做什麼等語（見偵緝字第2587號卷第
    13 、14頁），益徵被告確有參與上開犯行，否則其將照片
    交給許崇禮之時，既不知許崇禮究從事何業，竟同意許崇禮
    持其照片製作證件，又不向許崇禮詳問製作何種證件，被告
    此舉顯與常情有違，其上開於偵查中所辯，顯係避重就輕之
    詞，不足採信。本件應係由許崇禮先取得其姊夫丙○○之上
    開資料後，再與被告共謀冒用丙○○之名義向原臺東企銀申
    辦貸款及向聯邦銀行申請開戶無疑，被告與許崇禮就上開犯
    行，應有犯意聯絡及行為分擔。
  (四)被告雖以前詞置辯，然被告之照片係其自己交給許崇禮等情
    ，已據被告於偵查中坦承在卷，而其與許崇禮係建國工專之
    同學，且一直均與許崇禮有所連繫，然其最初於偵查中竟否
    認認識許崇禮（見偵字第25511號卷第26頁)，益見其畏罪情
    虛；而就其為何交付照片予許崇禮，其於本院更辯稱：「（
    問：你自己曾說過，許崇禮跟你拿照片是要做證件用的，後
    來你把照片交給他以後也沒有問他做什麼用途？）我有這樣
    說過沒有錯，他把我照片拿去之後，他就被調離原來工作職
    位，我就沒有再碰到他。」、「（問：他跟你說拿你照片是
    要做證件用，你沒有問他，要做什麼證件用嗎？）他跟我說
    要作 921（地震）災區出入證用。」、「（問：為什麼要作
    921地震災區出入證用？)因為我服務的地點是在『台中奇蹟
    』，『台中奇蹟』位於大里。」、「（問：你的服務地點是
    在『台中奇蹟』，屬於921地震的災區出入要辦理證件？)對
    。」云云（見本院卷第38頁）。查，被告上開於本院所為之
    辯解，不僅與其於原審所辯（即其並未拿照片給許崇禮）不
    同，亦與其於偵查中所供迥異（即其不知拿照片辦什麼證件
    ) ，更與證人丁福山所證不一（丁福山於原審證稱：89年後
    之某一年，被告曾介紹許崇禮與伊認識等語《見原審卷第63
    頁》，但被告於本院卻辯稱：伊將照片交給許崇禮後，就沒
    有再碰到許崇禮)；況921地震造成臺灣中部極大的損害，政
    府雖曾呼籲民眾儘量減少進出災區，以免妨礙救災，但從未
    聽聞當時進出災區須辦理通行證，被告上開於本院所為之辯
    解，亦難採信。
  (五)證人即被告與許崇禮之共同友人，並在原臺東企銀申貸資料
    上所登錄之范予之平現居地址「臺中市○區○○街101號1樓
    之3」處所負責管理警衛工作之丁福山，雖於原審證稱：當
    初伊係經由丁○○之介紹而認識自稱姓范，綽號「瘦子」之
    許崇禮，有一段時間許崇禮常往來於伊在臺中市○區○○街
    之工作地點，並因而知悉該住所管理室之電話。後來許崇禮
    向伊表示要辦理信用卡使用，但因不欲讓配偶知悉，所以希
    望帳單送達處能填寫伊在臺中市○區○○街之工作地點，並
    請伊代收轉交，其後伊確有代為收受銀行帳單，故伊一直誤
    以為綽號「瘦子」之許崇禮，其真實姓名為「丙○○」。後
    來伊有一次接獲原臺東企銀業務人員之來電，詢問該址1樓
    之3是否曾住居有「丙○○」之人，並向伊表示疑似有人冒
    用「丙○○」之名義向該銀行申辦貸款，經伊向丁○○查證
    後，才知道是許崇禮冒充「丙○○」，向臺東企銀貸款100
    萬元，且於申辦資料上登載伊之工作處所及管理室電話為聯
    絡方式云云（見原審卷第63至70頁），並提出原臺東企銀寄
    送至臺中市○區○○街101號1樓之3，欲交予丙○○之郵件
    為證（見原審卷第74頁）。然查，丁福山與被告係好朋友，
    彼此往來密切，其所有之通訊電話被告均知情，而其係經由
    被告之介紹始認識許崇禮，但與許崇禮並無經常往來等情，
    亦據證人丁福山於原審證述在卷（見原審卷第63、67頁），
    證人丁福山與被告之交情匪淺，其上開所證自有偏頗迴護被
    告之虞。又原臺東企銀授信申請書暨個人資料表上面所記載
    有關「丙○○」之聯絡電話係「00-00000000號」，該支電
    話係丁福山所任職之「生活樂園」大樓管理室的公共電話；
    另上開授信申請書暨個人資料表上，另載明丁福山為緊急聯
    絡人（聯絡電話為「00-00000000號」)，該支電話則係丁福
    山之私人電話等情，亦據證人丁福山於原審證稱在卷（見原
    審卷第64、65頁)，雖丁福山另證稱：該支00-00000000號的
    電話是公共電話，所以電話上有貼該支電話號碼，一般人都
    可以看到，而該支00-00000000號電話雖係伊個人的電話，
    但伊曾告知許崇禮該支電話號碼云云（見原審卷第64、65頁
    ），惟在上開授信申請書暨個人資料表上面留下聯絡電話，
    其目的即係供原臺東企銀或代辦貸款之萬眾公司聯絡許崇禮
    之用（如聯絡補正申辦貸款之資料缺失、或將來對保時聯絡
    之用），而許崇禮並未租住在丁福山所擔任警衛之「生活樂
    園」大樓，此觀證人丁福山於原審證稱：許崇禮曾經問伊，
    伊所管理的大樓有無空戶，伊有告訴他1樓之3是空戶等語（
    見原審卷第64頁），即可明瞭，是許崇禮既在上開授信申請
    書暨個人資料表上留下丁福山之聯絡電話，衡情許崇禮應會
    告知丁福山上開貸款之事，並央請丁福山：若遇原臺東企銀
    或萬眾公司撥打電話找伊時，務必轉告伊等語，然證人丁福
    山於原審卻證稱：許崇禮當時係告知伊，他有辦卡，但是怕
    老婆知道，希望帳單可以寄到伊那裡，請伊代收等語（見原
    審卷第65頁），丁福山上開所證顯與常情有違。況若如丁福
    山所證許崇禮僅係怕申辦信用卡一事，遭其配偶知悉，其大
    可將帳單寄至與其較為熟識之被告處，又何必求助丁福山，
    益見丁福山上開所證，應係事後迴護被告之詞，不足作為有
    利於被告之認定。
  (六)本件經檢察官檢附相關文件資料囑託法務部調查局為筆跡鑑
    定，雖經法務部調查局以「送鑑參對資料之相關筆劃不足，
    無法歸納確認書寫者書寫待鑑字跡之個性與慣性特徵，故歉
    難鑑定」，此有該局96年7月11日調科貳字第09600302340
    號函在卷可憑（見偵字第25511號卷第104頁）；雖被告於偵
    查中所當庭書寫之文字（見偵字第25511號卷第27-1頁)，只
    要係字體中含有部分「口」字之外型者（如「台」、「中」
    、「敦」、「路」、「東」及被告之姓名「丁○○」，關於
    此「口」字之運筆順序係先寫「∟」，再以「﹁」之筆劃完
    成，與一般書寫「口」字之正常筆劃順序大不相同，但觀被
    告於87年6月20日在中國信託商業銀行開戶，及於75年3月17
    日在中華郵政股份有限公司台中郵局開戶時所書寫之戶籍地
    址（見偵字第25511號卷第42、45頁)，其中之「台」、「中
    」等字，有關「口」字之運筆順序係一筆「」畫下，並非先
    寫「∟」，再以「﹁」之筆劃完成，均與被告於偵查中之寫
    法不同，故被告於偵查中所書寫之筆跡，亦不足採為對其有
    利之認定。
  (七)被告上開所辯要屬事後卸責之詞，不足採信，本件事證明確
    ，其犯行應堪認定。
  (八)至許崇禮固於偵查中指稱：伊從貸款所附資料可以看出本件
    向原臺東企銀申貸者，應係由伊建國工專之同學丁○○所辦
    理，因伊曾經把車子借給丁○○，丁○○可能因此取得申貸
    時所需之丙○○之身分資料云云（見偵字第13942號卷第49
    至50、118頁)；但經本院歸納勾稽結果，已足認定本件申辦
    貸款應係被告與許崇禮共謀為之，業如前述，許崇禮為隱晦
    自己犯行，並撇清其責任，於受訊問時虛構借車予被告使用
    ，且丙○○之身分資料又適巧置放於車內，而為被告所竊等
    情節，攀誣本件係被告犯案，當極有可能，否則以個人之身
    分證件資料之重要性，許崇禮何以如其所言將之隨意置放於
    借予被告所使用之車輛上，而得令被告輕易取得？且未在其
    所稱發現被告竊取丙○○之相關證件資料之際，旋即舉發報
    警處理，或至少質問被告竊盜之情？甚至於原審多次傳喚及
    拘提許崇禮，並請證人許潁華轉述希冀其到庭之旨，卻迄今
    仍未能出面說明詳情以釐清其責任？足見許崇禮於偵查中所
    為對被告指述，因與其利害相關而有不實，附此敘明。
三、按行為後法律有變更者，適用行為時之法律。但行為後之法
    律有利於行為人者，適用最有利於行為人之法律，修正後刑
    法第2條第1項定有明文。查，刑法業於94年2月2日修正公布
    ，並自 95年7月月1日起施行，而戶籍法亦於97年5月28日修
    正公布施行，有關本案之新舊法比較適用如下：
  (一)關於連續犯之規定，修正後刑法第56條刪除有關連續犯之規
    定，惟廢除連續犯後，須依數罪併罰之規定處罰，經比較後
    ，修正後之法律並非較有利於被告，自應適用行為時法即修
    正前刑法第56條連續犯之規定處斷。
  (二)關於牽連犯之規定，修正後刑法第55條刪除有關牽連犯之規
    定，因本件行為均在新法施行前，故以修正前之規定較有利
    於被告，應適用修正前刑法第55條有關牽連犯之規定。
  (三)刑法第33條第5款關於罰金刑之規定，由「罰金：銀元1元以
    上」，修正為「罰金：新臺幣1000元以上，以百元計算之」
    ，本案有關罰金刑部分，經比較新、舊法結果，應適用行為
    時法即修正刑法第33條第5款之規定較有利於被告。
  (四)刑法第28條原規定：「二人以上共同『實施』犯罪之行為者
    ，皆為共同正犯。」新法修正為：「二人以上共同『實行』
    犯罪之行為者，皆為共同正犯」，對被告而言，不論依修正
    前後之規定均構成共同正犯，對其並無有利或不利之情形，
    自不生比較之問題，應直接適用修正後之規定。
  (五)戶籍法第75條第1項，於97年5月28日修正公布施行，有關偽
    造國民身分證，該條規定：「意圖供冒用身分使用，而偽造
    、變造國民身分證，足以生損害於公眾或他人者，處 5年以
    下有期徒刑、拘役或科或併科新臺幣50萬元以下罰金」，而
    於戶籍法修正前，有關偽造國民身分證之行為，係依刑法第
    212條之偽造特種私文書論處，該罪之法定本刑為「1年以下
    有期徒刑」，比較修正前刑法及修正後戶籍法之上開規定，
    修正後戶籍法第75條第1項之刑罰顯較重於刑法之規定，是
    就偽造國民身分證部分，仍應依刑法相關之規定論處。
四、按被告與許崇禮未經丙○○之同意、授權，即擅自以偽造「
    丙○○」、「湧峰有限公司」及負責人「陳源龍」之印章、
    印文，及偽造「丙○○」署押之方式，偽造如附表一編號 1
    至10所示之私文書、本票，並偽造「丙○○」之國民身分證
    、變造「丙○○」之中華民國國軍退除役官兵俸金支領憑證
    ，向原臺東企銀辦理貸款，致原臺東企銀陷於錯誤，同意貸
    予100萬元；另未經丙○○之同意、授權，再偽以「丙○○
    」之名義向聯邦銀行申請開戶，自足生損害於丙○○及原臺
    東企銀對於客戶申辦貸款業務管理、核撥之正確性，暨聯邦
    銀行對客戶管理之正確性。核被告上開所為，係犯刑法第
    201條第1項之偽造有價證券罪、刑法第216條之行使同法第2
    10條之偽造私文書罪、刑法第216條之行使同法第212條之變
    造特種文書罪（即變造丙○○之中華民國國軍退除役官兵俸
    金支領憑證)、刑法第218條之偽造公文（即偽造內政部之公
    印文）、刑法第216條行使第212條之偽造特種文書（即偽造
    丙○○之國民身分證）及刑法第339條第1項之詐欺取財罪（
    起訴書原係起訴被告與許崇禮變造「丙○○」之國民身分證
    ，然業經公訴檢察官於原審更正為偽造國民身分證及內政部
    公印文，並補充被告另犯有刑法第201條第1項之偽造有價證
    券罪《見原審卷第136頁、第219頁反面》）。被告與許崇禮
    就上開犯行，互有犯意聯絡及行為分擔，應論以共同正犯，
    被告與許崇禮利用不知情之刻印業者偽刻「丙○○」、「湧
    峰有限公司」及負責人「陳源龍」之印章各1枚，應論以間
    接正犯。被告偽刻「丙○○」、「湧峰有限公司」及負責人
    「陳源龍」之印章，進而偽蓋各該印文，及偽簽「丙○○」
    之署名，而先後偽造於如附表編號1至9、11所示之各份私文
    書及如附表編號10所示之本票，其各該偽刻印章、偽造印文
    、偽造署名之行為，分別係偽造私文書、偽造有價證券之階
    段行為，均不另予論罪。被告偽造如附表編號1至9、11所示
    之私文書，及變造特種私文書之低度行為，為其後行使偽造
    私文書、變造私文書之高度行為所吸收，亦不另論罪。被告
    於92年10月23日同時行使如附表編號1至3、6至8所示之私文
    書，及行使變造之特種私文書、行使偽造之特種私文書，為
    想像競合犯，應依刑法第55條之規定，論以行使偽造私文書
    罪。被告先於92年10月23日行使如附表編號1至3、6至8所示
    之私文書，次於同年11月2日行使如附表編號11所示之私文
    書，另於91年11月4日行使附表編號4、5、9所示之私文書，
    其先後3次行使偽造私文書之犯行，時間緊接，方法相同，
    觸犯構成要件相同之罪名，顯係基於概括犯意為之，應依修
    正前刑法第56條連續犯之規定論以一罪，並加重其刑。被告
    於91年10月4日以一個提出行為，同時連續行使偽造之私文
    書、行使附表編號10所示偽造之本票，係一行為同時觸犯構
    成要件不相同之罪名，為想像競合犯，應從一重之行使偽造
    有價證券罪處斷。又被告行使偽造有價證券之低度行為，應
    為偽造有價證券之高度行為所吸收，亦不另論罪。被告係以
    偽造有價證券（及因上開想像競合關係及吸收關係而不再另
    論之行使偽造私文書及行使偽造有價證券）、偽造國民身分
    證上之內政部公印文之方法，達到其詐欺取財之目的，故其
    所犯偽造有價證券罪、偽造公印文與詐欺取財罪間，有方法
    、目的之牽連關係，應依修正前刑法第55條牽連犯之規定，
    從一重之偽造有價證券罪處斷。公訴人雖未就被告偽造如附
    表編號8、9所所示之私文書後，進而行使，及被告變造「丙
    ○○」之中華民國國軍退除役官兵俸金支領憑證之犯行予以
    起訴，惟查，檢察官就犯罪事實一部起訴者，其效力及於全
    部，則被告該等犯行既與前揭公訴人起訴論罪之行使偽造私
    文書之犯罪事實，有吸收關係之實質上一罪及連續犯之裁判
    上一罪關係，業如前述，故被告於附表編號8、9及上開變造
    之犯行部分，自亦在本院審理之範圍，併此敘明。
五、原審疏未審究上情，而為被告無罪之判決，即有未洽，檢察
    官上訴意旨以原判決認事用法顯有違誤，指摘原判決不當，
    為有理由，自應由本院將原判決撤銷改判。爰審酌被告之素
    行，其圖以前述不法方式僥倖牟利之犯罪目的、動機，其與
    許崇禮所詐得之金額高達 100萬元，犯後猶飾詞卸責，毫無
    悔意、犯後態度不佳等一切情狀，量處如主文所示之刑。被
    告於附表一編號1至9、11所示之各該私文書上所偽造之「丙
    ○○」署名、印文（所偽造之數量詳如附表所示），及於附
    表二編號 3所示薪資袋上偽蓋之「湧峰有限公司」、「陳源
    龍」之印文，不問屬於被告與否，均應依刑法第 219條之規
    定宣告沒收。如附表一編號10所示之本票，既屬偽造之有價
    證券，不問屬於被告與否，亦應依刑法第 205條之規定宣告
    沒收之（其上偽造之署名及印文，因該紙本票業經沒收，則
    無另予宣告沒收之必要）。如附表二編號1、2所示偽刻之「
    丙○○」、「湧峰有限公司」、「陳源龍」等印章（並無證
    據證明已滅失)亦應依刑法第219條之規定宣告沒收；如附表
    二編號 5所示變造之「丙○○」中華民國國軍退除役官兵俸
    金支領憑證上之被告照片1張、係被告所有，如附表二編號4
    偽造之「丙○○」國民身分證 1張，則係共同正犯許崇禮所
    有，供其等犯罪所用之物，亦應依法宣告沒收（偽造之國民
    身分證既經沒收，其上有關被告之照片及偽造之內政部公印
    文亦無所附麗，自無庸再另行宣告沒收）。
六、公訴意旨雖略以：被告係基於意圖為自己不法所有之意圖，
    於91年10月23日前某日，在其同學許崇禮之車內竊得丙○○
    之中華民國國軍退除役官兵俸金支領憑證、戶口名簿、戶籍
    謄本、郵政存簿儲金簿、臺灣銀行優惠儲蓄存款綜合服務存
    摺及薪資袋等資料，因認被告此部分另涉犯刑法第320條第1
    項之竊盜罪等語。訊據被告堅決否認有此部分犯行，且證人
    許潁華於原審亦證稱：伊先生之證件並無遺失過等語（見原
    審卷第58頁），足見許崇禮雖曾取得丙○○之上開資料，然
    其僅係利用上開資料與被告共謀冒用丙○○之名義詐貸款項
    ，而無據上開資料為己有之不法意圖，此外又查無證據足以
    證明被告涉有此部分之竊盜犯行，因檢察官認被告此部分之
    犯行與上開論罪科刑部分有裁判上一罪之關係，爰不另為無
    罪之諭知。至公訴檢察官雖曾於原審表示減縮被告涉犯竊盜
    罪之犯罪事實（見原審卷第101頁)。惟按「法院受理公訴案
    件，係由檢察官將卷宗及證物，連同載有被告基本資料、犯
    罪事實及所犯法條之起訴書，送交法院之時，發生訴訟繫屬
    關係，此觀刑事訴訟法第 264條規定甚明，是自斯時起，訴
    訟結構之三面關係即告確定，非因法律程序，不能使其消滅
    。詳言之，於法院方面，唯有以裁判方式，始能終結訴訟；
    在被告方面，祇有因死亡，才脫離繫屬；就檢察官方面，僅
    可依同法第269條第1項、第 2項規定，於第一審辯論終結前
    ，提出撤回書敘述理由，方得取消其訴追請求。而訴訟繫屬
    後，可否減縮部分起訴事實，端視案件之同一性有無影響而
    定。就同一之基本社會事實與（非數罪性質之）實質上一罪
    之情形以言，雖減縮部分起訴事實，然於基本法律評價不生
    影響，是依檢察一體原則，檢察官自可當庭以言詞更正之，
    法院則不受拘束；就裁判上一罪之情形而言，實體法上，各
    罪之法益均受保護、皆可評價，減縮事實，將致相關罪名無
    從附麗，有評價不足之嫌，前已確定之訴訟關係亦隨之變更
    ，於此，因同法第 270條前段規定：『撤回起訴與不起訴有
    同一之效力，以其撤回書視為不起訴處分書。』是檢察官須
    依同法第269條第2項規定，提出敘明理由之撤回書，以昭慎
    重，並維告訴人權益。法院審理結果，除認為係實質上數罪
    之情形，即生撤回效力外，如認為未撤回部分與撤回部分均
    屬有罪，且具裁判上一罪關係時，仍得本於審判不可分之原
    則，一併審究；然如認為二部分不具有該關係，即可不予裁
    判。惟若檢察官僅以言詞表示，而未補具撤回書，應不生效
    力，其訴訟繫屬未消滅，法院仍應裁判，否則即有同法第37
    9 條第12款所稱已受請求之事項未予判決之違誤」（最高法
    院97年度台非字第470號判決意旨參照)。查，被告所涉犯之
    上開竊盜犯嫌，與上開已起訴並經論罪部分，係屬裁判上一
    罪之關係，檢察官於原審僅以言詞減縮此部分之犯罪事實，
    而未另以書狀撤回之，依上開說明自不生減縮、撤回之效力
    ，本院仍應併予審究，而不另為無罪之諭知。
據上論斷，應依刑事訴訟法第369條第1項前段、第364條、第299
條第1項前段，刑法第2條第1項前段、第201條第1項、第216條、
第210條、第339條第1項、第55條、第205條、第219條，修正前
刑法第55條、56條，刑法施行法第1之1條，判決如主文。
本案經檢察官乙○○到庭執行職務。
中    華    民    國    97    年    12    月    18    日
            刑事第十庭    審判長法  官  林  照  明
                                法  官  林  欽  章
                                法  官  蔡  名  曜
以上正本證明與原本無異。
如不服本判決應於收受送達後10日內向本院提出上訴書狀，其未
敘述上訴之理由者，並得於提起上訴後10日內向本院補提理由書
（均須按他造當事人之人數附繕本）「切勿逕送上級法院」。
                                書記官  劉  恒  宏
中    華    民    國    97    年    12    月    23    日
附錄論罪科刑法條：
刑法第201條：
意圖供行使之用，而偽造、變造公債票、公司股票或其他有價證
券者，處三年以上十年以下有期徒刑，得併科三千元以下罰金。
行使偽造、變造之公債票、公司股票或其他有價證券，或意圖供
行使之用，而收集或交付於人者，處一年以上七年以下有期徒刑
，得併科三千元以下罰金。
刑法第210條：
偽造、變造私文書，足以生損害於公眾或他人者，處五年以下有
期徒刑。
刑法第216條：
行使第二百十條至第二百十五條之文書者，依偽造、變造文書或
登載不實事項或使登
載不實事項之規定處斷。
刑法第339條第1項：
意圖為自己或第三人不法之所有，以詐術使人將本人或第三人之
物交付者，處五年以下有期徒刑、拘役或科或併科一千元以下罰
金。
附表一：
┌──┬───────────┬───────────┬────────┐
│編號│所偽造之私文書、有價證│ 所偽造之署名、印文   │證據出處        │
│    │券名稱                │                      │                │
├──┼───────────┼───────────┼────────┤
│ 1  │丙○○之湧峰有限公司在│「湧峰有限公司」及負責│94偵13942號卷第 │
│    │職證明書              │人「陳源龍」之印文各1 │21頁            │
│    │                      │枚。                  │                │
├──┼───────────┼───────────┼────────┤
│ 2  │原臺東企銀授信申請書暨│「申請人」欄內偽造「范│同上卷第31頁    │
│    │個人資料表（資料表上面│予平」之署名1枚。     │                │
│    │有蓋用萬眾公司之收文章│                      │                │
│    │）                    │                      │                │
├──┼───────────┼───────────┼────────┤
│ 2-1│原臺東企銀授信申請書暨│「申請人」欄內偽造「范│95偵字第25511號 │
│    │個人資料表（資料表上面│予平」之署名、印文各1 │卷第16頁        │
│    │並無蓋用萬眾公司之收文│枚。                  │                │
│    │章）                  │                      │                │
├──┼───────────┼───────────┼────────┤
│ 3  │原臺東企銀個人小額放款│「要保人」欄內偽造「范│94偵13942號卷第 │
│    │信用保險要保書        │予平」之署押、印文各1 │34頁            │
│    │                      │枚。                  │                │
├──┼───────────┼───────────┼────────┤
│ 4  │原臺東企銀授信約定書  │偽造「丙○○」之署名2 │同上卷第35頁    │
│    │                      │枚、印文7枚。         │                │
├──┼───────────┼───────────┼────────┤
│    │原臺東企銀授權書（即授│偽造「丙○○」之署名1 │同上卷第36頁    │
│ 5  │權原臺東企銀自行填載到│枚、印文2枚（含騎縫處 │                │
│    │期日及利率）          │該枚印文）。          │                │
├──┼───────────┼───────────┼────────┤
│ 6  │原臺東企銀扣款授權書  │偽造「丙○○」之署名1 │同上卷第38頁    │
│    │                      │枚、印文2枚。         │                │
│    │                      │                      │                │
├──┼───────────┼───────────┼────────┤
│    │原臺東企銀約定書（未填│偽造「丙○○」之署名、│同上卷第39 頁   │
│ 7  │載丙○○退休金俸金之郵│印文各1枚。           │                │
│    │局帳號）              │                      │                │
├──┼───────────┼───────────┼────────┤
│    │原臺東企銀約定書（有填│偽造「丙○○」之署名、│95偵字第25511號 │
│ 7-1│載丙○○退休金俸金之郵│印文各1枚。           │卷第19頁反面    │
│    │局帳號）              │                      │                │
├──┼───────────┼───────────┼────────┤
│ 8  │原臺東企銀印鑑卡      │偽造「丙○○」之署名2 │同上卷第101頁   │
│    │                      │枚、印文4枚。         │                │
├──┼───────────┼───────────┼────────┤
│ 9  │委託契約書（委託萬眾公│偽造「丙○○」之署名、│同上卷第20頁    │
│    │司代辦貸款）          │印文各1枚。           │                │
├──┼───────────┼───────────┼────────┤
│    │本票（發票日91年11月4 │偽造「丙○○」之署名1 │94偵13942號卷第 │
│10  │日、未載到期日、面額  │枚、印文3枚。         │36頁            │
│    │100萬元）             │                      │                │
├──┼───────────┼───────────┼────────┤
│11  │聯邦銀行開戶約定書    │偽造「丙○○」之署名1 │95偵字第25511號 │
│    │                      │枚、印文2枚。         │卷第13-14頁     │
└──┴───────────┴───────────┴────────┘
附表二
 １、偽造「湧峰有限公司」及負責人「陳源龍」之印章各1枚。
 ２、偽造「丙○○」之印章1枚。
 ３、薪資貸上偽造之「湧峰有限公司」及負責人「陳源龍」之
     印文各1枚（見偵字第13942號卷第32頁）。
 ４、偽造「丙○○」之國民身分證1張。
 ５、變造「丙○○」之中華民國國軍退除役官兵俸金支領憑證
     上被告之照片1張。


司法院資訊處製作；財團法人民間司法改革基金會備份。
